臺灣嘉義地方法院民事判決　94年度家訴字第82號
原　　　告　壬○○
訴訟代理人　陳國瑞律師
　　　　　　嚴庚辰律師
上列一人
複代理人　　林宜穎律師
被　　　告　未○○○　住台北市○○區○○里○○鄰○○街46巷
　　　　　　　　　　　　41號.
　　　　　　癸○○　　住新竹市.
　　　　　　乙○○　　住嘉義縣.
　　　　　　卯○○○　住台北縣淡水鎮○○里○○鄰○○街29號
　　　　　　　　　　　　2樓
　　　　　　辰○○　　住台北縣板橋市○○路253巷10之3號
　　　　　　巳○○　　住屏東縣.
　　　　　　辛○○　　住台北縣汐止市○○里○○路12巷25號
　　　　　　午○○　　住Rev.
　　　　　　　　　　　　Way.
兼上列八人
訴訟代理人　甲○○　　住台南縣.
被　　　告　丙○○　　住桃園縣.
　　　　　　　　　　　　7樓
　　　　 　 庚○○○　住台中.
　　　　　　　　　　　　3號
　　　　　　丁○○　　住台北市○○區○○里○○鄰○○路22巷
　　　　　　　　　　　　59弄.
　　　　　　戊○○　　住台北市○○區○○里○鄰○○街413號
　　　　　　　　　　　　4樓
　　　　　　己○○　　住WIL.
　　　　　　　　　　　　 PL.
　　　　　　子○○　　住高雄市.
　　　　　　　　　　　　巷17.
　　　　　　丑○○　　住台中市.
上列當事人間請求分割遺產事件，經本院於96年11月21日言詞辯
論終結，判決如下：
     主     文
被告丑○○應就繼承自被繼承人江姃英所遺如附表所示土地，辨
理繼承登記。
兩造被繼承人江耀所遺如附表所示土地，其分割方法由兩造各按
附表所示應取得之權利範圍維持分別共有。
訴訟費用由兩造按附表所示應取得之權利範圍比例負擔。
    事實及理由
一、被告等經合法通知，被告甲○○、乙○○、未○○○、癸○○、卯○○○、午○○、辰○○、巳○○、辛○○未於最後
    言詞辯論期日到場，其餘被告未於言詞辯論期日到場，核均
    無民事訴訟法第385條各款所列情形，爰依原告之聲請，由
    其一造辯論而為判決。
二、原告主張：如附表所示之不動產原係兩造之被繼承人江耀所
    有，嗣由繼承人向地政機關就如附表所示之不動產辦理公同
    共有繼承登記。而繼承人請求分割遺產乃屬公同關係終止之
    原因，為此特以本件起訴狀繕本之送達被告，視為終止公同
    共有關係之意思表示。又被告丑○○係繼承人江姃英之子，
    因江姃英已於民國90年5月7日死亡，且江姃英已於80年9月1
    8日與配偶寅○○離婚，故被告丑○○為其唯一繼承人，又
    因被告丑○○迄今尚未就如附表所示之遺產辦理繼承登記，
    另因繼承人許江忍已於94年5月27日死亡，被告午○○、辰
    ○○、巳○○、辛○○為許江忍之繼承人，爰依民法第1164
    、第830條之規定訴請被告丑○○應就其被繼承人江姃英所
    留如附表所示之遺產辦理繼承登記。兩造間所共有如附表所
    示之遺產請准予分割，並以占有現狀及價值為分配，分割方
    案如附表所示等語，並聲明如主文第一、二項所示及訴訟費
    用由被告負擔。
三、被告甲○○、乙○○、未○○○、癸○○、卯○○○、午○○、辰○○、巳○○、辛○○均同意原告提出之如附表所示
    之分割方案，而被繼承人之遺產即如附表所示之內容等語；
    被告己○○雖未到庭，惟具狀陳稱略以：其於五歲前住嘉義
    縣鹿草鄉下麻村8鄰下半天址，被繼承人江耀過世後，這五
    十年來僅有二叔乙○○仍全心耕作、繳稅，未見過其餘人員
    有意見或耕作及負擔稅負，五十年應已超過法律上權利行使
    期間，其餘人員應無正當理由取得土地分配權利，其與丑○○取得部分願給予乙○○，若有困難，就依其餘兩造所言分
    割，並無異議，本件僅有乙○○守著土地及交稅，否則土地
    已被充公，其亦無返鄉計劃等語；其餘被告未到庭爭執，亦
    未提出書狀作何聲明或陳述。
四、原告主張如附表所示之財產，係兩造之被繼承人江耀所留之
    遺產，為兩造公同共有之事實，業據其提出土地登記謄本14
    份、繼承系統表影本1份、戶籍謄本10份、遺產稅申報書影
    本1份、同意書9份為證，且為被告甲○○等九人所不爭執，
    並經本院依職權調取92年度家訴字第10號分割遺產事件卷核
    閱無誤，堪信為真實。
五、按因繼承、強制執行、公用徵收或法院之判決，於登記前已
    取得不動產物權者，非經登記，不得處分其物權，民法第75
    9條定有明文。而繼承人請求分割該公同共有之遺產，性質
    上為處分行為，如係不動產，依上開規定，於未辦妥繼承登
    記前，不得為之（參照最高法院68年度第13次民事庭會議決
    議）。不動產之繼承登記，得由任何繼承人為全體繼承人聲
    請之，除經繼承人全體同意，得申請為分別共有之登記外，
    均應申請為公同共有之登記，此觀土地法第73條第1項及土
    地登記規則第120條第1項規定即明。揆諸前揭說明，被繼承
    人江耀於49年12月15日死亡後，其繼承人江姃英、許江忍分
    別於前揭時間死亡，有前述繼承系統表及戶籍謄本可按，而
    其中江姃英之繼承人即被告丑○○就如附表所示之遺產雖尚
    未辦理繼承登記，然經原告向嘉義縣水上地政事務所申報繼
    承登記，因其等非屬被繼承人江耀之繼承人，已依法不應登
    記為由，駁回登記申請，此有該事務所95年6月5日水登駁字
    第000176號通知書影本1份附卷可稽，是原告逕訴請分割遺
    產，並已同時請求該被告辦理繼承登記，核無不符。因兩造
    無法達成遺產分割協議，而被繼承人並未以遺囑禁止繼承人
    分割遺產，兩造亦未以契約禁止分割遺產。從而，原告訴請
    被告丑○○就如附表所示之遺產應辦理繼承登記，求為判決
    如主文第一項所示，為有理由，應予准許。
六、次按，同一順序之繼承人有數人時，按人數平均繼承；第11
    38條所定第一順序之繼承人，有於繼承開始前死亡或喪失繼
    承權者，由其直系血親卑親屬代位繼承其應繼分；繼承人有
    數人時，在分割遺產前，各繼承人對於遺產全部為公同共有
    。繼承人得隨時請求分割遺產，民法第1141條、第1140條、
    第1151條及第1164條分別定有明文。是以，遺產之公同共有
    係以遺產之分割為其終局目的，而以公同共有關係為暫時之
    存在，本件原告以起訴狀之送達，向被告表示終止兩造間之
    公同共有關係，並請求分割附表所示之之遺產，自屬有據。
    又原告主張如附表示土地，其分割方法係兩造各按如附表所
    示土地價值，依應繼分比例核算以維持分別共有，性質上屬
    分割遺產方法之一，而被告甲○○、乙○○、未○○○、癸○○、卯○○○、午○○、辰○○、巳○○、辛○○均同意
    原告提出之如附表所示之分割方案，其餘被告亦未具狀或到
    庭爭執（本院94年12月14日言詞辯論筆錄）。本院審酌前揭
    情形暨兩造之意願及財產占有現況暨經濟效用，認原告之主
    張，為有理由，應予准許，爰判決如主文第二項所示。再者
    ，已登記不動產，並無不動產所有權取得時效之適用，此有
    民法第769條規定意旨可參。是以，如附表所示之已登記不
    動產，自無所謂超過法律上權利行使期間，而不得取得權利
    ，或有前述不得分割之限制等問題，被告己○○此部分抗辯
    ，容有誤會，併此敘明。
七、末按分割遺產之訴，係必要共同訴訟，原、被告之間本可互
    換地位，且兩造均蒙其利，是本院認本件之訴訟費用應由兩
    造依其應繼分即取得權利範圍比例負擔訴訟費用，較為公允
    ，併此敘明。
八、據上論結，原告之訴為有理由，依民事訴訟法第80條之1、
    第85條第1項，判決如主文。
中　　華　　民　　國　　96　　年　　12　　月　 　5　　日
                    家事法庭法　官　李文輝
以上正本係照原本作成
如對本判決上訴應於判決送達後20日內向本院提出上訴狀
中　　華　　民　　國　　96　　年　　12　　月　 　5　　日
                            書記官　黃秀嬌
~F0
~T40
附表（土地）：（94年度家訴字第82號）
┌──┬───────┬────────┬────┬───────────┐
│編號│鹿草鄉○○○段│面      積      │公同共有│分割後應取得          │
│    │              │                │部分    │之權利範圍            │
├──┼─────┬─┼────────┼────┼───────────┤
│ 1  │  401號   │建│1.820.00平方公尺│1/4     │壬○○取得八分之一；江│
├──┼─────┼─┼────────┼────┤存茂、丙○○各取得七十│
│ 2  │  401-1號 │建│880.00平方公尺  │1/4     │二分之三；己○○、江偉│
│    │          │  │                │        │仁、戊○○各取得七十二│
│    │          │  │                │        │分之一。              │
├──┼─────┼─┼────────┼────┼───────────┤
│ 3  │  401-2號 │建│6.026.00平方公尺│1/12    │壬○○取得廿四分之一；│
├──┼─────┼─┼────────┼────┤乙○○、丙○○各取得七│
│ 4  │  401-4號 │道│166.00平方公尺  │1/12    │十二分之一；己○○、江│
├──┼─────┼─┼────────┼────┤偉仁、戊○○各取得二百│
│ 5  │  401-5號 │道│147.00平方公尺  │1/12    │十六分之一。          │
├──┼─────┼─┼────────┼────┤                      │
│ 6  │  401-6號 │道│37.00平方公尺   │1/12    │                      │
├──┼─────┼─┼────────┼────┤                      │
│ 7  │  401-8號 │田│117.00平方公尺  │1/12    │                      │
├──┼─────┼─┼────────┼────┤                      │
│ 8  │  401-9號 │建│2.886.00平方公尺│1/12    │                      │
├──┴─────┴─┴────────┴────┴───────────┤
│        下半天段半天小段                                                │
├──┬─────┬─┬────────┬────┬───────────┤
│ 9  │  39號    │田│1.575.00平方公尺│1/2     │由甲○○取得。        │
├──┼─────┼─┼────────┼────┤                      │
│ 10 │  40號    │田│2.434.00平方公尺│1/2     │                      │
├──┼─────┼─┼────────┼────┼───────────┤
│ 11 │  63號    │田│1.580.00平方公尺│3/36    │乙○○、丙○○、康江淑│
├──┼─────┼─┼────────┼────┤緩各取得四十八分之一；│
│ 12 │  64號    │田│914.00平方公尺  │3/36    │庚○○○、己○○、江偉│
│    │          │  │                │        │仁、戊○○、子○○、林│
│    │          │  │                │        │泓福各取得二百八十八分│
│    │          │  │                │        │之一。                │
├──┼─────┼─┼────────┼────┼───────────┤
│ 13 │  65號    │田│4.952.00平方公尺│全      │壬○○取得四九五二分之│
│    │          │  │                │        │一七一八；乙○○、江存│
│    │          │  │                │        │雄、卯○○○各取得四九│
│    │          │  │                │        │五二分之三七九；江許│
│    │          │  │                │        │娟、己○○、丁○○、江│
│    │          │  │                │        │偉德、子○○各取得四九│
│    │          │  │                │        │五二分之六三；丑○○取│
│    │          │  │                │        │得四九五二分之六四；許│
│    │          │  │                │        │壽美、辰○○、巳○○、│
│    │          │  │                │        │辛○○各取得一九八０八│
│    │          │  │                │        │分之一七一八。        │
│    │          │  │                │        │　                    │
├──┼─────┼─┼────────┼────┼───────────┤
│ 14 │  476號   │田│2.366平方公尺   │全      │由未○○○取得。      │
├──┼─────┼─┼────────┼────┼───────────┤
│ 15 │  491號   │田│2.366平方公尺   │全      │由癸○○取得。        │
└──┴─────┴─┴────────┴────┴───────────┘
